【裁判字號】    95,交聲,224
【裁判日期】    951023
【裁判案由】    違反道路交通管理處罰條例聲明異議
【裁判全文】
臺灣苗栗地方法院交通事件裁定   95年度交聲字第224號
    原處分機關  交通部公路總局新竹區監理所苗栗監理站
    異  議  人
    即受處分人  甲○○
上列異議人因違反道路交通管理處罰條例案件，對於交通部公路
總局新竹區監理所苗栗監理站於民國95年9 月19日以竹監苗字第
裁54-Z00000000號所為之裁決處分（原舉發案號：內政部警政署
國道公路警察局公警局交字第Z00000000 號），聲明異議，本院
裁定如下：
    主  文
原處分撤銷。
甲○○不罰。
    理  由
一、按汽車駕駛人，有下列情形之一者，處新臺幣六千元以上一
    萬二千元以下罰鍰，並當場禁止其駕駛：四、駕駛執照業經
    吊銷、註銷仍駕駛小型車或機器腳踏車。道路交通管理處罰
    條例第21 條第1項第4款定有明文。
二、原處分意旨略以：本件異議人即受處分人甲○○於民國95年
    7 月27日11時10分，駕駛車牌號碼0061-HZ 號自用小客車，
    在國道一號北上146 公里時，因「因駕駛執照註銷仍駕駛小
    客車」之違規，經內政部警政署國道公路警察局以公警局交
    字第Z00000000 號違反道路交通管理事件通知單舉發，嗣異
    議人未於應到案日期前依法繳納罰鍰，經原處分機關於95年
    9 月19日以竹監苗字第裁54-Z00000000號裁決書，裁處異議
    人罰鍰新台幣（下同）9,000 元。
三、異議意旨則略以：如附件。
四、經查：異議人甲○○於上開時間、地點，駕駛自用小客車，
    因駕駛執照註銷仍駕駛自小客車之事實，有原舉發機關以公
    警局交字Z00000000 第號違反道路交通管理事件通知單在卷
    可按，且異議人對於前開違規之事實，並不否認，堪認有此
    舉發事件。異議人抗辯如上，經查：
    (1)民國94年2月5日公 (發)布行政罰法第5條「行為後法律或
      自治條例有變更者，適用行政機關最初裁處時之法律或自
      治條例。但裁處前之法律或自治條例有利於受處罰者，適
      用最有利於受處罰者之規定。」，因道路交通管理處罰條
      例於中華民國94年12月28日總統華總一義字第0940021258
      1號令修正公布第65條條文，並於95年6月23日行政院院臺
      交字第0950087685號令發布，定自95年7 月1 日施行；及
      違反道路交通管理事件統一裁罰基準及處理細則，經交通
      部於中華民國95年6 月30日交通部交路字第0950085037號
      令、內政部台內警字第095087 0864 號令會銜修正發布全
      文81 條 ，並自95年7 月1 日施行。因此異議人於94年12
      月17日違反道路交通違規案件，仍依據95年7 月1 日生效
      前之法律規定，合先敘明。
    (2)按95年7月1日生效前道路交通管理處罰條例第65條規定：
      汽車所有人、駕駛人違反道路交通管理，經主管機關裁決
      後逾15日未向管轄地方法院聲明異議，或其聲明異議經法
      院裁定確定，而不依裁決或裁定繳納罰鍰或不繳送汽車牌
      照、駕駛執照者，依左列規定處理之：一、經處分吊銷汽
      車牌照或駕駛執照者，由公路主管機關逕行註銷。二、經
      處分吊扣汽車牌照或駕駛執照者，按其吊扣期間加倍處分
      ；仍不依限期繳送汽車牌照或駕駛執照者，吊銷其汽車牌
      照或駕駛執照。三、罰鍰不繳者，按其罰鍰數額，易處吊
      扣汽車牌照或駕駛執照1個月至3個月；不依期限繳送汽車
      牌照或駕駛執照者，吊銷其汽車牌照或駕駛執照。前項第
      3 款之汽車所有人、駕駛人如無汽車牌照或駕駛執照可資
      易處吊扣時，得就原處分或裁定確定之罰鍰加倍處罰；逾
      15日後仍不繳納者，移送法院強制執行。修正後，於95年
      7 月1 日生效第65條修正為「汽車所有人、駕駛人違反本
      條例，經主管機關裁決後逾二十日未向管轄地方法院聲明
      異議，或其聲明異議經法院裁定確定，而不依裁決或裁定
      繳納罰鍰或不繳送汽車牌照、駕駛執照者，依下列規定處
      理之：一、經處分吊銷汽車牌照或駕駛執照者，由公路主
      管機關逕行註銷。二、經處分吊扣汽車牌照或駕駛執照者
      ，按其吊扣期間加倍處分；仍不依限期繳送汽車牌照或駕
      駛執照者，吊銷其汽車牌照或駕駛執照。三、罰鍰不繳納
      者，依法移送強制執行。」，比較修正前後法條知道，係
      將該條第3 款罰鍰不繳納，易處吊扣汽車牌照或駕駛執照
      ，修正為直接依法移送強制執行。
    (3)又95年6 月30日修正前違反道路交通管理事件統一裁罰基
      準及處理細則第61條規定：「違反道路交通管理事件，受
      處分人於裁決後逾20日未向管轄地方法院聲明異議，或其
      聲明異議經法院裁定確定，而不依裁決或裁定繳納罰鍰或
      不繳送汽車牌照、駕駛執照者，依下列規定處理：（1）
      罰鍰不繳者，如受處分人領有有效之汽車牌照、駕駛執照
      時，得以新臺幣每滿1 千元罰鍰折算易處吊扣汽車牌照、
      駕駛執照1 個月，不足1 千元者以1 千元計算，但易處吊
      扣期限不得逾3 個月；受處分人仍不於15日限期內繳送汽
      車牌照、駕駛執照者，吊銷其汽車牌照、駕駛執照。（2
      ）經處分吊扣汽車牌照、駕駛執照者，按其吊扣期間加倍
      處分，受處分人仍不於15日限期內繳送汽車牌照或駕駛執
      照者，吊銷其汽車牌照或駕駛執照。（3） 經處分吊銷、
      註銷汽車牌照、駕駛執照者，由處罰機關逕行註銷。（4
      ）經處分吊銷、註銷執業登記證者，由處罰機關於裁決確
      定後，移送該管警察機關逕行註銷。（5） 經處分沒入之
      車輛、高音量喇叭或噪音器物、測速雷達感應器、攤棚、
      攤架者，於裁決確定後銷燬。（6） 經處分追繳欠費者，
      於裁決確定後，將裁決書抄本移送應收欠費之機關以憑繳
      欠費。同條第2 項：「前項第1 款之受處分人，如無汽車
      牌照、駕駛執照可資易處吊扣時，得就原處分或裁定確定
      之罰鍰加倍處罰，逾15日後仍不繳納者，移送行政執行處
      執行。」同法第3 項：「依第1 項各款所為之處罰，均應
      於裁決書處罰主文內填記明確，罰鍰折算易處吊扣處分之
      基準，並應於裁決書附記欄內記明；依前項規定加倍處罰
      罰鍰之數額、繳納期限，亦應於裁決書處罰主文記明。」
      也就是，苗栗監理站依照前項說明處罰受處分人，而受處
      分人於裁決後逾20日未向管轄地方法院聲明異議，或其聲
      明異議經法院裁定確定，而不依裁決或裁定繳納罰鍰或不
      繳送汽車牌照、駕駛執照者，監理所才能依據上開規則第
      61條規定依序為之，因此該細則第61條第3 項明定於「裁
      決書處罰主文記明」，明顯逾越道路交通管理處罰條例第
      65條之母法規定，而依照中央法規標準法第11條，法律不
      得牴觸憲法，命令不得牴觸憲法或法律，下級機關訂定之
      命令不得牴觸上級機關之命令；憲法第171 條「法律與憲
      法牴觸者無效。法律與憲法有無牴觸發生疑義時，由司法
      院解釋之。」、第172 條「命令與憲法或法律牴觸者無效
      。」因此上開細則第61條規定顯然牴觸道路交通管理處罰
      條例第65條規定。而上開細則第61條，亦於中華民國95年
      6 月30日交通部交路字第0950085037號令、內政部台內警
      字第0950870864號令會銜修正發布；並自95年7 月1 日施
      行，將第61條修正為第67條「違反道路交通管理事件，受
      處分人於裁決後逾二十日未向管轄地方法院聲明異議，或
      其聲明異議經法院裁定確定，而不依裁決或裁定繳納罰鍰
      或不繳送汽車牌照、駕駛執照或執業登記證者，依下列規
      定處理：一、罰鍰不繳者，依法移送強制執行。」以符合
      道路交通管理處罰條例第65條規定，附此說明。
    (4)苗栗監理站於95年2 月8 日處罰異議人於94年12月17日之
      違規，在裁決的主文記載為：罰鍰新台幣5,400 元、並依
      第63條第1 項第3 款記違規點數3 點。罰鍰限於95年3 月
      10日前繳納。上開駕駛執照逾期不繳送之處分：自95年
      3 月11日起易處吊扣駕駛執照3 個月，並限於95年31月25
      日前繳送。95年3 月25日未繳送駕駛執照者，自95年3
      月267 日起易處吊銷，並逕行註銷駕駛執照。駕駛執照
      吊（註）銷後，自95年3 月26日起1 年內不得重新考領駕
      駛執照。係將違規之裁決與裁決確定之後行政處罰以一紙
      裁決書、一次送達、同時告知，稱謂一次性裁決。異議人
      僅因違反道路交通管理處罰條例之行政罰鍰未繳納而導致
      資格能力之駕駛執照被逕行註銷，並且以在電腦上直接逕
      行註銷方式為之，而未通知異議人駕駛執照已經註銷，讓
      異議人喪失在期限內提出聲明異議之行政救濟機會。而原
      處分機關所依據之違反道路交通管理事件統一裁罰基準及
      處理細則第61條第3 項之規定復明顯係逾越道路交通管理
      處罰條例第65條之規定，參照上開說明，原處分機關所謂
      之一次性裁決逕行註銷駕駛執照應係無效之行政處分。
五、綜上所述，原處分機關認異議人於案發時、地，有前開之違
    規事實，並據之裁決如前，固非無見。然原處分機關依據修
    正前違反道路交通管理事件統一裁罰基準及處理細則第61條
    第3 項規定逾越道路交通管理處罰條例第65條之母法規定，
    為無效，應為當然、自始、確定無效，無待異議人之主張。
    原處分機關依據該規定，於95年3 月26日逕行註銷異議人之
    駕駛執照，應係無效之行政處分，因此異議人於95年7 月27
    日駕駛小客車，並非使用註銷駕駛執照，則原處分機關之舉
    發，嗣經原處分機關依據道路交通管理處罰條例第21條第1
    項第4 款規定，遽予裁處異議人罰鍰新臺幣9,000 元即有未
    洽，本件異議為有理由，爰撤銷原處分，另諭知異議人不罰
    之裁定。
六、據上論結，應依道路交通案件處理辦法第20條前段，裁定如
    主文。
中    華    民    國    95    年    10    月    23    日
                    交通法庭    法  官  張珈禎
以上正本證明與原本無異。
如不服本裁定應於送達後5日內向本院提出抗告狀。
                                書記官  黃雅琦
中    華    民    國    95    年    10    月    23    日


司法院資訊處製作；財團法人民間司法改革基金會備份。
